臺灣臺中地方法院刑事判決　　　　　　　　　　　　　　九十年度易字第五五三號
　　公　訴　人　台灣台中地方法院檢察署檢察官
　　被　　　告　乙○○
　　選任辯護人　陳鴻謀律師
　　被　　　告　己○○
　　選任辯護人　周黛婕律師
　　被　　　告　丑○○
　　選任辯護人　謝錫福律師
　　被　　　告　寅○○
　　　　　　　　癸○○
　　右　一　人
　　選任辯護人　李慶松律師
右列被告等因偽造文書案件，經檢察官提起公訴（八十九年度偵字第一六六三○號）
，本院判決如左：
    主  文
乙○○、己○○、丑○○、寅○○、癸○○均無罪。
    理  由
一、公訴意旨略以：被告乙○○係浤通環保實業有限公司（下稱浤通公司）實際負責
    人；被告己○○係源昌砂石股份有限公司（下稱源昌公司）負責人；被告丑○○
    係六磊實業股份有限公司（下稱六磊公司）負責人；被告寅○○係甲上甲開發工
    程股份有限公司（下稱甲上甲公司）實際負責人；被告癸○○係永昇砂石股份有
    限公司（下稱永昇公司）負責人，渠等分別從事廢棄土或土石方再利用之載運、
    處理事務而均為從事業務之人。又台中市公有棄土場於民國（下同）八十六年十
    月間發包，由浤通公司得標而承攬收受台中市營建廢棄土及開立棄土證明書等業
    務。且主管機關為有效管理及利用營建工程所剩餘之土石方，避免施工過程造成
    環境破壞與災害，遂於「臺灣省營建工程剩餘土石方處理及資源堆置場設置管理
    要點」（下稱土石方管理要點）中規定承造人或承包廠商於建築工程申報開工前
    或公共工程開工前應備妥剩餘土石方處理計劃、合法棄土場之同意棄土入場證明
    （即棄土證明），並於建築工程完竣申請使用執照或公共工程完工後應檢送土石
    方資源堆置場填埋完成證明或合法棄土場之棄土完成證明（即棄土完成證明）等
    文件供主管機關審核、備查，惟因合法棄土場之申請條件相當嚴格，須經繁複審
    核程序，設立不易（台中市合法棄土場僅有台中市公有棄土場一座），故合法棄
    土場所開立之棄土證明於營造業間甚為搶手，營建商或挖土業者需透過各種管道
    花費鉅資購買前開棄土證明、棄土完成證明以供主管機關審核備查。被告乙○○
    見有利可圖，遂分別與砂石業者即被告己○○、丑○○、寅○○、癸○○基於共
    同概括犯意之聯絡，自八十六年十二月六日起至八十八年三月十六日止，乙○○
    並未確實依規定收受挖土業者之營建廢棄土，卻以每立方米新台幣（下同）五十
    元至五十五元之價格，連續出售業務上記載不實之「台中市公有棄土場同意進場
    及預繳費用證明書（即棄土證明）」、「台中市營建棄填土處理記錄證明書（即
    棄土完成證明）」予挖土業者即昶榮企業行、益綸工程有限公司、啟廷有限公司
    、驊駿有限公司，同時乙○○並以每立方米二元至十元不等之價格，支付予被告
    己○○、丑○○、寅○○、癸○○作為同意販售「回收再利用同意書」、「同意
    切結書」、「回收再利用處理完成切結書」、「處理完成切結書」、「剩餘土石
    方處理簽證卡」等業務上登載不實文書之代價，被告等人共同連續登載不實事項
    於業務上作成之文書並持以販售行使，自足以生害於台中市政府對營建廢棄土管
    理之正確性，因認被告五人共同連續涉有刑法第二百十六條、第二百十五條之行
    使業務上登載不實罪嫌云云。
二、按犯罪事實應依證據認定之，無證據不得推定其犯罪事實；又不能證明被告犯罪
    者，應諭知無罪之判決，刑事訴訟法第一百五十四條、第三百零一條第一項分別
    定有明文。又認定不利於被告之事實，須依積極證據，苟積極證據不足為不利於
    被告事實之認定時，即應為有利於被告之認定，更不必有何有利之證據，最高法
    院著有三十年上字第八一六號判例可資參照。又刑法第二百十五條之登載不實罪
    ，以從事業務之人所登載不實之事項出於明知為前提要件，所謂明知，係指直接
    故意而言，若為間接故意或過失，均難繩以該條之罪（最高法院四十六年台上字
    第三七七號判例參考）。
三、公訴意旨認被告五人涉有前開罪嫌，無非以證人即挖土業者昶榮企業行負責人甲○、益綸工程有限公司負責人庚○○、啟廷有限公司負責人丙○○、驊駿有限公
    司負責人子○○分別於調查局或偵查中所證述之情節，以及卷附「台中市公有棄
    土場同意進場及預繳費用證明書」、「台中市營建棄填土處理記錄證明書」、「
    回收再利用同意書」、「同意切結書」、「回收再利用處理完成切結書」、「處
    理完成切結書」、「剩餘土石方處理簽證卡」等業務上登載不實之文書影本可稽
    ，復以被告己○○、丑○○、寅○○、癸○○四人分別所經營之砂石公司並未支
    付前開挖土業者費用之情形下，何來貼補運費？且被告乙○○又何須貼補運費？
    等情為其論據。
四、訊之被告乙○○、己○○、丑○○、寅○○、癸○○五人固坦承為浤通、源昌、
    六磊、甲上甲、永昇等公司之負責人，並以其公司名義開具棄土證明、棄土完成
    證明、同意書、切結書等情事，惟均堅決否認有何上開犯行，被告乙○○辯稱：
    浤通公司承包台中市公有棄土場之經營管理，有關營建工程廢棄土均有合法運至
    台中市公有棄土場堆置，而其所開立之棄土證明及棄土完成證明均屬實在；至於
    可再利用之土石方載運數量證明書上係以開挖面積及深度初估，而實際挖出之數
    量則由營造廠商與砂石業者聯繫等語；被告己○○則辯稱：「回收再利用同意書
    」及「同意切結書」之記載係依據乙○○之指示而開立，且確曾委託壬○○依乙○○之指示前往載運可再利用之土石方至源昌公司後，再開立「營建廢棄土再利
    用處理完成切結書」及「回收再利用處理完成切結書」予乙○○，並無任何不法
    情事等語；被告丑○○辯稱：伊根本不認識乙○○，且本案發生之際，伊多數時
    間往來於台灣與國外間，而六磊公司業務則均由經理高漢佩負責處理，且六磊公
    司所收受之可再利用土石方相關事宜，皆由高漢佩委由辛○○全權處理，而乙○○亦係與辛○○接洽，自難認伊與乙○○間有何犯意聯絡等語；被告寅○○辯稱
    ：報開工時承諾書上之數量會比實際數量少三分之一左右，故多出來的部分則由
    工地承接人處理等語；被告癸○○則辯稱：伊係委託戊○○於現場負責土石方之
    處理及載運，且該等土石方均屬可再利用部分，縱或未將之載運至永昇公司而轉
    售予其他中部砂石廠，亦無發生環境破壞及災害之損害，而不具可罰性等語。經
    查：
  (一)台中市政府為有效管理本市營建工程廢棄土，以維護公共衛生及環境品質，特於
    八十六年十二月四日訂定「台中市營建廢棄土處理作業暫行規定」，其目的著重
    在廢棄土處理及管理，此有該暫行規定附卷可稽。而被告乙○○所經營之浤通公
    司於八十六年十二月六日起至八十八年三月十六日止，確有就當時挖土業者即昶
    榮企業行、益綸工程有限公司、啟廷有限公司、驊駿有限公司在台中市所開挖工
    地中挖出之廢棄土載運至台中市公有棄土場堆置等情，業據證人即益綸工程有限
    公司負責人庚○○、啟廷有限公司負責人丙○○及昶榮企業行丁○○分別於本院
    調查及審理時證述明確，雖證人甲○曾於偵審中供稱：昶榮企業行承攬挖運之
    中工建建字第1671號、第1905號、第1713號、中工建建字第0115號等建照工程
    之營建廢棄土，是傾倒於台中縣公有棄土場云云；但查台中縣轄內目前僅規劃一
    處公有土石方資源堆置場，惟尚未啟用等情，有台中縣政府九十一年五月三日府
    工建字第09111061300號函在卷可稽，且證人甲○於本院審理時要求就其先前所
    為供述再予確認之際，竟答以忘記或年紀大了，有些不清楚等語（見本院九十一
    年五月十七日審判筆錄）；又證人即甲○之女婿丁○○亦到庭證稱：八十七年間
    開始在我岳父的公司從事分派運送工作，且關於廢棄土部分均有載運到台中市公
    有棄土場堆置等語，顯見證人甲○所為前開載運至台中縣公有棄土場傾倒云云，
    自難採信，且被告乙○○復提出前開建照工程之台中市營建廢棄土處理紀錄證明
    書、台中市營建棄填土處理紀錄管制聯單、台中市營建廢棄土運送憑證（均影本
    ）等件附卷可考，足徵此部分被告乙○○所辯屬實，應堪採信。
  (二)其次，關於被告乙○○、己○○、丑○○、寅○○、癸○○間共同就營建工程工
    地開挖出「可再利用之土石方」未確實載運至其等所經營之砂石公司而開立不實
    之「回收再利用同意書」、「同意切結書」、「回收再利用處理完成切結書」、
    「處理完成切結書」、「剩餘土石方處理簽證卡」等業務上文書部分。雖證人甲○、庚○○、丙○○於本院審理時皆到庭證述：前開被告等經營之砂石公司皆有
    派車來載運可再利用之土石方，惟因其等載運不及而工地開挖又不能耽誤工期，
    否則會被罰錢，遂自行派車載運至其他公共工程回填或載運至台中市○○路與市
    政附口附近堆置或賣予順磊、巨力、中來等砂石場等語，惟查，證人庚○○到庭
    證述可再利用土石方之數量係由浤通公司計算等語（見本院九十年十月五日訊問
    筆錄），而被告寅○○亦供稱報開工時承諾書上記載之數量比實際開挖出來之數
    量少三分之一等語，且被告乙○○亦供稱：源昌公司係由壬○○處理，將之載運
    到台中市市○路○○○路附近堆置，永昇公司部分有部分將之在台中市就賣掉，
    六磊公司也有在台中市賣掉部分，即並未全數載運，他們所載運的數量已達所開
    出證明之數量，多出來的部分就載運至市區一些公共工程等語（見本院九十一年
    二月二十五日審判筆錄），核與證人壬○○、戊○○、辛○○於本院審理時到庭
    所分別證述之情節相符，即源昌公司部分由壬○○處理、永昇公司部分則委由戊○○處理、六磊公司部分即由經理高漢佩委由辛○○處理，則被告己○○、丑○○、寅○○、癸○○又非實際開立前開之「回收再利用同意書」、「同意切結書
    」、「回收再利用處理完成切結書」、「處理完成切結書」、「剩餘土石方處理
    簽證卡」等業務上文書之人，而源昌公司部分復確有載運土石方至其公司等情，
    有卷附回收砂石明細及運費收據單等件在卷可查，是被告己○○、丑○○、寅○○、癸○○即無從「明知」前開文書之記載為不實，自難以該罪相繩。至於前開
    文書雖係由浤通公司記載，然此係依據承包廠商就該工地所提出之鑽探報告及欲
    開挖之面積、深度預作估算之結果，與實際開挖後所挖出可再利用之土石方數量
    間有差距，揆諸常情，應屬可容忍部分，且證人甲○、庚○○、丙○○亦均到庭
    證稱前開被告所經營之砂石公司皆有到場載運土石方等語，是被告乙○○、寅○○前開所辯實際開挖出之數量高於初估數量等語，即與常情相符，應堪採信。
  (三)又八十五年至八十八年間，台中地區砂石碎解洗選場河川土石開採量大致無缺，
    基此，營建工程開挖產出土石，係由營建工程廠商或土石方業承包商付費予砂石
    碎解洗選場代運處理，此有臺灣省砂石商業同業公會聯合會九十一年五月十四日
    省砂石聯雄字第91056號函在卷可稽，即被告己○○、丑○○、寅○○、癸○○
    所經營之砂石公司於當時無須支付費用予挖土業者或營建工程廠商用以購買土石
    方，則公訴人認前開砂石公司應支付挖土業者購土石方費用云云，自與當時交易
    市場情形有違而難以採信。
  (四)綜上諸情以觀，縱認前述開立之「回收再利用同意書」、「同意切結書」、「回
    收再利用處理完成切結書」、「處理完成切結書」、「剩餘土石方處理簽證卡」
    等業務上文書所記載之載運數量，與實際開挖出來之數量有差異，惟既無積極證
    據證明前開文書與被告等實際載運數量不符，自難僅憑證人即挖土業者所述有自
    行僱車載運土石方等情，即認被告開立不實業務上文書並行使之。被告五人前開
    所辯，均堪採信。此外，復查無其他積極證據足資認定被告五人有何行使業務上
    登載不實之犯行，揆諸首開法條及判例意旨，既不能證明被告五人犯罪，自應諭
    知無罪之判決。
據上論斷，應依刑事訴訟法第三百零一條第一項，判決如主文。
中      華      民      國    九十一    年      六      月      三      日
                                臺灣臺中地方法院刑事第七庭
                                    法  官  夏  一  
右正本證明與原本無異。
如不服本判決，應於送達後十日內向本院提出上訴狀（須附繕本），上訴於台灣高等
法院台中分院。
                                    書記官
中      華      民      國    九十一    年      六      月      三      日
